【裁判字號】    97,消債更,1285
【裁判日期】    980316
【裁判案由】    更生事件
【裁判全文】
臺灣臺南地方法院民事裁定          97年度消債更字第1285號
債  務  人  甲○○
                        9巷6.
上列當事人因消費者債務清理事件聲請更生，本院裁定如下：
    主    文
聲請駁回。
聲請費用由債務人負擔。
    理    由
一、本件聲請意旨略以：債務人甲○○有不能清償債務之情事，
    且其無擔保或無優先權之債務總額未逾新臺幣（下同）1,20
    0萬元，復未經法院裁定開始清算程序或宣告破產，前雖與
    債權金融機構成立債務協商，每月應償還2萬3千餘元，然因
    債務人自行經營之日本壽司店，收入日漸微薄，且未見起色
    ，在勉強繳納數期協商金額後，不得已於民國97年5月走上
    毀諾一途，債務人因不可歸責於己之事由，致履行顯有重大
    困難。為此，依消費者債務清理條例提出本件更生之聲請等
    語。
二、按債務人與金融機構協商成立者，不得聲請更生或清算，但
    因不可歸責於己之事由，致履行顯有重大困難者，不在此限
    ；本條例施行前，債務人依金融主管機關協調成立之中華民
    國銀行公會會員辦理消費金融案件無擔保債務協商機制與金
    融機構成立之協商，準用前項之規定，消費者債務清理條例
    第151條第5項、第6項分別有明文規定。衡諸債之關係，係
    以當事人間之信賴關係為基礎，為社會經濟組織之重要支柱
    ，故當事人於以法律行為追求自己之利益之際，亦應顧及對
    方之利益，並考量債權債務在社會上之作用，本於誠實及信
    用之原則，行使債權及履行債務。是對於已陷入經濟上困境
    之消費者，若任其於惡性循環之債務窘境中生存，將衍生嚴
    重之社會問題，難以維持安定之社會經濟秩序，故為兼顧債
    權人、債務人雙方之利益，對陷於經濟上困境之消費者，乃
    允其於消費者債務清理條例施行後，得選擇以重建型之更生
    程序或清算型之清算程序清理其債務，藉以妥適調整債務人
    與債權人及其他利害關係人間之權利義務關係，保障債權人
    獲得公平受償，並謀求消費者經濟生活之重建復甦機會。惟
    對於已與金融機構協商成立，或於本條例施行前，已依金融
    主管機關協調成立之中華民國銀行公會會員辦理消費金融案
    件無擔保債務協商機制與金融機構成立協商之債務人，若非
    因不可歸責於己之事由，致履行顯有重大困難，僅係為圖謀
    減免債務，而不為債務之履行，自有違債權契約為誠信契約
    之本旨，故依消費者債務清理條例第151條第6項準用同條第
    5 項前段之規定，不得聲請更生或清算，始能避免肇致道德
    危險。次按聲請更生或清算不合程式或不備其他要件者，法
    院應以裁定駁回之，但其情形可以補正者，法院應定期間先
    命補正，消費者債務清理條例第8條定有明文。
三、經查：
(一)、債務人甲○○前於消費者債務清理條例施行前，依金融主管
    機關協調成立之中華民國銀行公會會員辦理消費金融案件無
    擔保債務協商機制與金融機構於95年7月6日成立協商，當時
    債務人之無擔保債務總額為2,202,970元（120期，年利率4%
    ），雙方約定債務人每月應償還款項合計為22,304元，債務
    人自95年7月10日起開始依約繳款，繳款21期至22期不等，
    嗣後於97年4月25日毀諾，迄今尚欠如附表所示之債權金額
    等情，有協議書、無擔保債務還款計劃及各該債權銀行民事
    陳報狀附卷可稽，堪信為真實。
(二)、本院審酌我國97年度、98年度最低生活費標準為每人9,829
    元，有歷年最低生活費一覽表在卷足佐，而上開生活費標準
    係按照政府公布最近一年平均每人消費支出（包含食品費、
    衣著鞋襪費、房租水電費、家居管理費、醫療保健費、交通
    通訊費、娛樂教育費及雜項支出）百分之60訂定，應堪採計
    作為每人每月基本生活費用所需之依據。又按父母對於未成
    年子女之扶養義務，不因結婚經撤銷或離婚而受影響，民法
    第1116條之2有明文規定。而債務人與前配偶乙○○育有一
    子（15歲），其二人離婚後雖約定由乙○○監護其子，有戶
    籍謄本附卷可稽，惟揆諸前揭規定，債務人與前配偶乙○○
    仍應各依其經濟能力及身分，與未成年子女之需要，分擔扶
    養費之支付，故債務人有負擔其子扶養費用之義務，固無疑
    義。惟衡諸乙○○96年度利息所得為46,971元，名下有房屋
    1 棟、土地1筆、汽車1輛（財產總額為329,824元），此有
    稅務電子閘門財產所得調件明細表在卷可按，足認乙○○除
    自身基本開支之外，亦有經濟能力與債務人共同分擔未成年
    子之扶養費用。是依此計算，債務人應負擔其本人及其子每
    人每月基本生活費用合計為14,744元（計算式：9829＋9829
    ÷2（父母各負擔2分之1）=14744，小數點以下四捨五入）
    。而債務人目前經營「小川壽司店」，名下有坐落臺南縣關
    廟鄉○○段1141、1144地號土地2筆（財產總額為1,364,402
    元），已據債務人陳明在卷，且有稅務電子閘門財產所得調
    件明細表在卷足憑，並參酌債務人自95年7月10日起均能依
    約繳納債務協商款項，迄至97年4月消費者債務清理條例施
    行後始告毀諾，且觀其向丙○人壽保險股份有限公司投保2
    份丙○創世紀變額萬能丙型保險契約，月繳保險費合計6千
    元，至今皆正常繳費，有丙○人壽保險股份有限公司97年11
    月21日函在卷可考，顯見以債務人上開工作、財產及財務狀
    況，難認債務人於協商成立後，有何因不可歸責於己致履行
    債務協商顯有重大困難之事由存在。
(三)、況查，債務人與金融機構協商成立後，除非係因不可歸責於
    債務人致履行債務顯有重大困難之事由存在，否則原則上係
    不許債務人聲請更生或清算，此乃債權契約係誠信契約之體
    現。衡諸債務清理程序係債務清理之最後手段，為有效分配
    司法資源，並節省當事人之勞費，於債務人有債務履行可能
    性時，應允債務人與債權人雙方得自主協商解決其債權債務
    ，以妥適調整雙方及其他利害關係人間之權利義務關係，保
    障雙方之權益。是以目前債權銀行對於95年債務協商成立後
    毀諾之債務人，既已積極提供「個別協商一致性方案」之協
    商程序，願意與毀諾之債務人再次協商償還方案，倘若債權
    銀行願意提供與債務人之還款條件，係債務人有能力履行之
    債務清償方案，但債務人卻藉詞不為同意，或債權銀行願意
    提供債務人更優惠之還款條件，並希望與債務人再次協商，
    惟債務人卻消極地不與債權銀行進行協商，使得有履行可能
    性之債務清償方案因此無法成立，凡此情況，均難謂債務人
    與金融機構協商成立後，係因不可歸責於債務人之事由，始
    發生債務人履行債務顯有重大困難之結果，揆諸上開說明，
    自不符法定得聲請更生或清算之要件。而本件審之最大債權
    銀行丑○商業銀行於98年2月間積極與債務人聯繫，期能與
    債務人完成「個別協商一致性方案」之協商，惟債務人皆未
    接聽電話，此有該行98年3月4日民事陳報狀在卷可按，則依
    債務人消極地不與債權銀行進行協商之情形，亦難謂債務人
    與金融機構協商成立後，係因客觀上發生不可歸責於債務人
    之事由，致發生債務人履行債務顯有重大困難之結果。又債
    務人為了償還債務，固須經歷履行期間較不寬裕之經濟生活
    ，惟此乃債務人於負擔債務時即得預見，是依誠實及信用之
    原則，債務人於有履行可能性時，本應撙節開支，誠實勤勉
    地履行債務，要難於債務協商成立後，又率爾聲請依更生程
    序清理其債務。惟債務之履行，除了債務人之努力之外，亦
    需金融機構之債權人審慎評量其社會責任，對有還款誠意之
    債務人給予最大之協助，而於追求自己利益之際，並兼顧對
    方之利益，自不待言。
四、綜上所述，債務人於消費者債務清理條例施行前，既已與金
    融機構之債權人依金融主管機關協調成立之中華民國銀行公
    會會員辦理消費金融案件無擔保債務協商機制成立協商，嗣
    債權銀行亦積極提供「個別協商一致性方案」之協商程序，
    願意與毀諾之債務人再次協商償還方案，惟債務人卻消極地
    不與債權銀行進行協商，使得有履行可能性之債務清償方案
    因此無法成立，則此情況難謂符合係因不可歸責於債務人之
    事由，致履行顯有重大困難之要件。從而，債務人聲請更生
    ，顯然違背消費者債務清理條例第151條第6項準用同條第5
    項前段之規定，且上開欠缺又屬無從補正，是依上開說明，
    應予駁回其更生之聲請，爰裁定如主文。
中    華    民    國    98    年    3     月    16    日
              民事第三庭    法      官  張季芬
上為正本係照原本作成。
如不服本裁定，應於裁定送達後10日內，以書狀向本院提出抗告
，並繳納抗告費新臺幣1千元。
中    華    民    國    98    年    3     月    16    日
                            書  記  官  顏惠華
 附表：債務人之債權人名稱、債權金額
┌───┬─────────┬───────────────┐
│編號  │債權人名稱        │現存實際債權金額（新台幣）    │
├───┼─────────┼───────────────┤
│1     │台北丁○商業銀行  │債務人尚積欠：                │
│      │股份有限公司      │1.信用卡部分：                │
│      │                  │  (1)本金188,347元。           │
│      │                  │  (2)循環息暨違約金18,681元    │
│      │                  │  (3)依債權本金自97年9月25日起 │
│      │                  │    至清償日止，按年息19.69%計│
│      │                  │    算之滯納利息。            │
│      │                  │2.現金卡部分：                │
│      │                  │  (1)本金104,883元。           │
│      │                  │  (2)延滯息（自97年4月30日起至 │
│      │                  │    清償日止，按週年利率20%計 │
│      │                  │    算之利息）。              │
├───┼─────────┼───────────────┤
│2     │丙○世華商業銀行  │債務人尚積欠：                │
│      │股份有限公司      │1.信用卡款項221,416元：       │
│      │                  │  (1)本金152,596元             │
│      │                  │  (2)未繳利息/違約金：53,242元 │
│      │                  │  (3)程序費用1,000元           │
│      │                  │  (4)自97年5月11日起至97年11月3│
│      │                  │    日止，按年利率19.70%計算之│
│      │                  │    利息14,578元              │
│      │                  │2.通信貸款項15,428元：        │
│      │                  │  (1)本金14,083元              │
│      │                  │  (2)自97年5月11日起至97年11月3│
│      │                  │    日止，按年利率19.70%計算之│
│      │                  │    利息1,345元               │
│      │                  │3.小額信貸款項153,519元：     │
│      │                  │  (1)本金133,709元             │
│      │                  │  (2)未繳利息/違約金18,084元   │
│      │                  │  (3)程序費用1,726元           │
├───┼─────────┼───────────────┤
│3     │戊○商業銀行      │債務人尚積欠信用卡借款本金78,9│
│      │股份有限公司      │48元及利息、違約金。          │
├───┼─────────┼───────────────┤
│4     │己○國際商業銀行  │債務人尚積欠信用卡本金113, 393│
│      │股份有限公司      │元；自97年3月10日起至97 年11月│
│      │                  │5日止，以本金金額按19371%計算 │
│      │                  │之利息14,695元；自97年3月10日 │
│      │                  │起至97年11月5日止，以每月1,000│
│      │                  │元計算之違約金8,000元。       │
├───┼─────────┼───────────────┤
│5     │庚○商業銀行      │債務人尚積欠現金卡款項62,168元│
│      │股份有限公司      │。                            │
├───┼─────────┼───────────────┤
│6     │辛○信託商業銀行  │債務人計至97年11月10日止，尚積│
│      │股份有限公司      │欠現金卡款項66,392元。        │
├───┼─────────┼───────────────┤
│7     │香港商香港上海壬○│債務人迄至97年12月25日止，尚積│
│      │商業銀行股份有限公│欠現金卡款項237,722元（自債務 │
│      │司                │協商毀諾當月起算利息）。      │
├───┼─────────┼───────────────┤
│8     │癸○商業銀行      │債務人尚積欠信用卡消費款，計算│
│      │股份有限公司      │至95年7月1日止，債權總額為131,│
│      │                  │021元（含本金126,364元、違約金│
│      │                  │4,657元、訴訟費用1,440元）。  │
├───┼─────────┼───────────────┤
│9     │子○國際商業銀行  │債務人截至97年10月30日止，尚積│
│      │股份有限公司      │欠信用卡貸款125,207元（含本金1│
│      │                  │16,200元、利息9,007元）。     │
├───┼─────────┼───────────────┤
│10    │丑○商業銀行      │債務人截至97年11月13日止，含利│
│      │股份有限公司      │息及違約金共積欠542,749元（利 │
│      │                  │息起算日為97年3月10日）。     │
└───┴─────────┴───────────────┘


司法院資訊處製作；財團法人民間司法改革基金會備份。
